【裁判字號】    97,訴,1137
【裁判日期】    970912
【裁判案由】    分配表異議之訴
【裁判全文】
臺灣板橋地方法院民事判決              97年度訴字第1137號
原      告  臺灣金聯資產管理股份有限公司
法定代理人  甲○○
訴訟代理人  丙○○
            乙○○
被      告  臺北縣政府稅捐稽徵處中和分處
法定代理人  丁○○
訴訟代理人  劉邦川律師
複  代理人  黃尹貞律師
上列當事人間請求分配表異議之訴事件，經本院於民國97年8 月
12日言詞辯論終結，判決如下：
    主  文
原告之訴駁回。
訴訟費用由原告負擔。
    事實及理由
一、原告起訴主張：
（一）緣訴外人佳懿建設股份有限公司（以下簡稱：佳懿公司）
      前為中華票券金融股份有限公司（以下簡稱：中華票券）
      之債務人，中華票券於取得執行名義後即對其執行，嗣經
      臺灣臺北地方法院於民國91年8 月19日發給債權憑證，另
      佳懿公司亦於88年間提供中和市○○段之土地及建物設定
      抵押權予中華票券供作其債務之共同擔保，嗣中華票券於
      94 年11 月30日將其對佳懿公司之債權、擔保物權及其他
      從屬權利一併讓與原告。而鈞院民事執行處95年執字第30
      351 號（95年板金拍字第655 號）清償債務強制執行事件
      ，業經鈞院委託臺灣金融資產服務股份有限公司（以下簡
      稱：金服公司）將訴外人佳懿公司之不動產拍賣並由原告
      承受，並作成分配款訂97年5 月22日分配在案。詎金服公
      司竟將被告臺北縣政府稅捐稽徵處中和分處陳報之房屋稅
      新臺幣（下同）5,615,870 元及地價稅172,258 元列為優
      先債權，優先於原告之抵押權受償。惟原告抵押權早於96
      年1 月12日前已登記完畢，且抵押債權於上開日期前已發
      生，本諸信賴保護原則並參酌臺灣高等法院暨所屬法院96
      年法律座談會民執類提案第19號研討結果，原告之抵押債
      權自應優先於被告之房屋稅及地價稅受償。
（二）原告有客觀上具體表現信賴之行為：
  １、查原告係收購金融機構不良債權後再行出售或將抵押物拍
      賣變價或承受後出售不動產以回收債權為主要業務之資產
      管理公司，原告於收購金融機構不良債權時，必先就債權
      之相關價值及進行換價程序中所須負擔之費用列入評估，
      並以之作為出價購買債權之參考。而本件抵押權暨抵押債
      權既係原告於94年11月30日受讓自中華票券，又稅捐稽徵
      法第6 條第2 項規定係於96年1 月12日修正施行，則原告
      於受讓債權前之債權評估期間，所據以評估強制執行程序
      中得優先於抵押債權受償稅捐之法律即為修正前之稅捐稽
      徵法第6 條第2 項規定，故此法規命令為原告於事前審核
      並將其列入出價考量之重要依據，且係令原告產生信賴之
      法規，故修正前稅捐稽徵法第6 條第2 項規定即為原告之
      信賴基礎。
  ２、復查，原告於94年11月30日向中華票券收購對訴外人佳懿
      公司債權前之債權評估期間，亦經縝密之評估，並將可能
      發生之費用依預計可回收之時間納入計算。然依當時法律
      於強制執行程序可能優先抵押債權而受償之稅捐，僅係修
      正前稅捐稽徵法第6 條第2 項規定之土地增值稅，尚不包
      含房屋稅及地價稅，則原告於債權評估期間為審核時，僅
      將土地增值稅列入出價之重要考量，並進而購買系爭債權
      。是原告此一事前審核並出價購買系爭債權之行為，即屬
      客觀上具體表現之行為。
（三）聲明：鈞院民事執行處95年執字第30351 號（95年板金拍
      字第655 號）強制執行事件，定於97年8 月7 日實行分配
      之分配表，關於（表二次序3 ）房屋稅6,203,414 元及（
      表二次序4 ）地價稅172,258 元，應改為次優債權分配，
      並將分配與被告之金額6,375,672 元改分配與原告。
二、被告則以下開情詞資為抗辯：
（一）緣訴外人即債務人佳懿公司所有坐落臺北縣中和市○○段
      594 、594-1 及594-2 地號土地暨同地段3906、4248以及
      4249建物（以下簡稱：系爭房地），經鈞院95年執字第30
      351 號強制執行案件（95年板金拍字第655 號）分別拍得
      價金為393,955 元、512,191,918 元，並於97年5 月1 日
      製作分配表。而訴外人佳懿公司所有系爭房地積欠96、97
      年度之房屋稅5,615,870 元、地價稅172,258 元，被告並
      以97年1 月22日北稅中三字第0970001336號函於系爭執行
      案件97年2 月14日分配期日前聲明參與分配，上開債權業
      經鈞院列入表二受償次序3 、4 優先受償在案。
（二）按「土地增值稅、地價稅、房屋稅之徵收，優先於一切債
      權及抵押權」，稅捐稽徵法第6 條第2 項定有明文。查訴
      外人佳懿公司所有系爭房地積欠房屋稅及地價稅，被告自
      96年1 月12日後開徵之96、97年度房屋稅計5,615,870 元
      及地價稅計172,258 元。揆諸前開稅捐稽徵法之規定，房
      屋稅及地價稅亦如同土地增值稅，享有最先受償之優先權
      ，是被告上開房屋稅及地價稅債權，自應優先於原告抵押
      權之次序受分配。
（三）原告並無信賴保護原則之適用：
  １、按「主張法律關係存在之當事人，僅須就該法律關係發生
      所須具備之特別要件，負舉證之責任，至於他造主張有利
      於己之事實，應由他造舉證證明」，最高法院48年台上第
      887 號判例闡釋在案。次按「行政法規公布施行後，制定
      或發布法規之機關依法定程序予以修改或廢止時，應兼顧
      規範對象信賴利益之保護。惟任何行政法規皆不能預期其
      永久實施，受規範對象須已在因法規施行而產生信賴基礎
      之存續期間，對構成信賴要件之事實，有客觀上具體表現
      之行為，始受信賴之保護。前述銓敘部76年6 月4 日函件
      雖得為信賴之基礎，但並非謂凡服完4 年預備軍官役者，
      不問上開規定是否廢止，終身享有考試、比敘之優待，是
      以在有關規定停止適用時，倘尚未有客觀上具體表現信賴
      之行為，即無主張信賴保護之餘地」，司法院大法官會議
      第525 號解釋文節錄意旨參照。查原告並未就其對稅捐稽
      徵法第6 條第2 項修正後，其有任何客觀上具體表現信賴
      行為舉證以明，自難受有信賴原則之保護。
  ２、又按「修正前稅捐稽徵法第6 條第1 項明定稅捐徵收均優
      於普通債權，但所有稅捐項目繁多，卻僅適用土地增值稅
      ，顯然與此法精神有所違背，亦對國家稅收影響甚鉅，且
      對債務人二度傷害。故修正第2 項規定，明定地價稅、房
      屋稅等稅捐亦優先一切債權及抵押權，一來可確保國家財
      政，二來避免債務人因欠稅屢遭執行機關多次執行」，稅
      捐稽徵法第6 條第2 項修正理由參照。今查，依上開稅捐
      稽徵法第6 條第2 項修正理由，該條文修正明定地價稅、
      房屋稅之徵收亦優先於一切債權及抵押權，乃為確保國家
      稅收之重大公益及避免債務人因欠稅屢遭執行機關多次執
      行，而抵押權人之優先受償權不過為金錢債權之滿足，縱
      對抵押權人之優先受償權有所限制，惟修正後稅捐稽徵法
      第6 條第2 項規定所欲維護之公益，顯然超越抵押權人所
      可獲取之利益，則原告自無信賴保護原則之適用。
  ３、經查，原告雖主張其有信賴保護原則之適用，惟被告並未
      基於其行政機關之地位，對原告為任何行政處分或其他涉
      及國家行政權之行政行為，揆諸臺灣高等法院花蓮分院85
      年度上字第17號判決意旨，就與國家公權力行使無關之行
      為，原告自無援引信賴保護原則以之主張。又原告空言主
      張於94年11月30日收購不良債權時，係屬客觀上具體表現
      行為云云，惟原告未就其客觀上具體表現行為詳予說明並
      提出證據佐之。況原告究出價若干購買系爭債權、當時出
      價之計算基礎，皆攸關其是否具備信賴保護原則之信賴表
      現行為要件，以及原告究否因修正前稅捐稽徵法規定評估
      出價額，在修正後獲有低於其債權成本之受償而有任何損
      失亦即有因信賴表現所生之信賴利益發生。準此，原告既
      未就其符合信賴保護原則之要件舉證以明，自難受有信賴
      原則之保護。
（四）聲明：原告之訴駁回。
三、原告起訴主張訴外人佳懿公司前為中華票券之債務人，中華
    票券於取得執行名義後即對其執行，嗣經臺灣臺北地方法院
    於91年8 月19日發給債權憑證，另佳懿公司亦於88年間提供
    中和市○○段之土地及建物設定抵押權予中華票券供作其債
    務之共同擔保，嗣中華票券於94年11月30日將其對佳懿公司
    之債權、擔保物權及其他從屬權利一併讓與原告，而本院民
    事執行處95年執字第30351 號（95年板金拍字第655 號）清
    償債務強制執行事件，業經本院委託金服公司將訴外人佳懿
    公司之不動產拍賣並由原告承受，並作成分配款訂97年5 月
    22日分配在案，詎金服公司竟將被告臺北縣政府稅捐稽徵處
    中和分處陳報之房屋稅5,615,870 元及地價稅172,258 元列
    為優先債權，優先於原告之抵押權受償，惟原告抵押權早於
    96 年1月12日前已登記完畢，且抵押債權於上開日期前已發
    生，本諸信賴保護原則並參酌臺灣高等法院暨所屬法院96年
    法律座談會民執類提案第19號研討結果，原告之抵押債權自
    應優先於被告之房屋稅及地價稅受償等語，被告則以前開情
    詞資為抗辯，則按債權人或債務人對於分配表所載各債權人
    之債權或分配金額有不同意者，應於分配期日一日前，向執
    行法院提出書狀，聲明異議；異議未終結者，為異議之債權
    人或債務人，得向執行法院對為反對陳述之債權人或債務人
    提起分配表異議之訴，強制執行法第第39條第1 項、41條第
    1 項前段分別定有明文，是本件所應審究者，為本院執行處
    95年度執字第30351 號強制執行事件之分配表，關於（表二
    次序3） 房屋稅6,203,414 元及（表二次序4） 地價稅172,
    258 元，應改為次優債權分配，並將分配與被告之金額6,37
    5,672 元改分配與原告？原告有無信賴保護原則之適用？茲
    分別敘述如下。
四、按「稅捐之徵收，優先於普通債權」，稅捐稽徵法第6 條第
    1 項定有明文。次按政府機關依法令或本於法令之處分，對
    義務人有公法上金錢債權，依行政執行法得移送執行者，得
    檢具證明文件，聲明參與分配，強制執行法第32條、第34
    條、第34條之1 定有明文。故政府機關對債務人有公法上之
    金錢債權，故得檢具證明文件參與分配，如為對於執行標的
    物有優先受償權之債權人，而為執行法院所知者，執行法院
    固應通知之，經通知或公告仍不聲明參與分配者，執行法院
    僅就已知之債權及其金額列入分配。如該優先債權之債權人
    不聲明參與分配，其債權金額又非執行法院所知者，該債權
    對於執行標的物之優先受償權，因拍賣而消滅，其已列入分
    配而未受清償部分，亦同，然上揭所謂不受強制執行法第32
    條第1 項規定之限制之優先債權，係指依法對於執行標的物
    有擔保物權或優先受償權之債權人聲明參與分配始不受強制
    執行法第32條第1 項規定之限制，各種稅捐除土地增值稅屬
    代扣性質，不適用關於參與分配之規定（辦理強制執行事件
    應行注意事項第16條第4 項）外，其餘稅款雖可優於普通債
    權受償，但其參與分配仍受法院參與分配時間之限制（參司
    法院第49期司法業務研究會第16則），揆諸前開各該說明，
    可知除土地增值稅屬代扣性質而不適用關於參與分配規定，
    其餘之各種稅捐，倘於法院參與分配時間內為參與分配之聲
    明，即可優於普通債權受償。再查稅捐稽徵法第6 條第2 項
    於96年1 月12日修正施行，明定地價稅、房屋稅之徵收亦優
    先於一切債權及抵押權，可知自96年1 月12日以後開徵之房
    屋稅、地價稅，均享有最先受償之優先權。是系爭房屋稅5,
    615,870 元、地價稅172,258 元，既於稅捐稽徵法第6 條第
    2 項修正施行以後所開徵，被告並以97年1 月22日北稅中三
    字第0970001336號函於系爭執行案件97年2 月14日分配期日
    前聲明參與分配，是被告抗辯系爭房屋稅、地價稅應優先於
    原告抵押權之次序受分配，即屬可採。
五、再原告雖另主張其抵押權於96年1 月12日以前登記完畢，且
    其抵押債權發生於96年1 月12日以前，應受信賴保護原則之
    保障，不受稅捐稽徵法第6 條第2 項規定修正之影響，其抵
    押債權仍應優先於房屋稅而受償等語。惟依上開修正規定之
    立法理由，修正前稅捐稽徵法第6 條第1 項已明定稅捐之徵
    收均優於普通債權，但所有稅捐項目繁多，卻僅適用土地增
    值稅，顯然與此法精神有所違背，亦對國家稅收影響甚鉅，
    且對債務人二度傷害。故修正第2 項規定，明定地價稅、房
    屋稅等稅捐亦優先一切債權及抵押權，一來可確保國家財政
    ，二來避免債務人因欠稅屢遭執行機關多次執行。是修正稅
    捐稽徵法第6 條第2 項明定地價稅、房屋稅之徵收亦優先於
    一切債權及抵押權，縱屬對抵押權人之優先受償權有所限制
    ，但衡量該項修正，乃為確保國家稅收之重大公益及避免債
    務人因欠稅屢遭執行機關多次執行，而抵押權人之優先受償
    權不過為金錢債權之滿足，則修正稅捐稽徵法第6 條第2 項
    規定所欲維護之公益，顯然超越抵押權人所可獲取之利益，
    無信賴保護原則之適用。
六、綜上所述，原告提起分配表異議之訴，請求將本院民事執行
    處95年執字第30351 號（95年板金拍字第655 號）強制執行
    事件，定於97年8 月7 日實行分配之分配表，關於（表二次
    序3） 房屋稅6,203,414 元及（表二次序4） 地價稅172,25
    8 元，應改為次優債權分配，並將分配與被告之金額6,375,
    672 元改分配與原告，尚無理由，應予駁回。
七、本件論證已臻明確，兩造其餘攻擊、防禦方法及證據，經斟
    酌後認為與本判決結果不生影響，爰不一一論述，附此敘明
    。
八、據上論結，本件原告之訴為無理由，依民事訴訟法第78條，
    判決如主文。
中    華    民    國    97    年    9     月    12    日
                  民事第三庭    法  官  邱靜琪
以上正本係照原本作成
如對本判決上訴，須於判決送達後20日內向本院提出上訴狀
中    華    民    國    97    年    9     月    12    日
                                書記官  白俊傑


司法院資訊處製作；財團法人民間司法改革基金會備份。
